臺灣高等法院臺中分院刑事判決　　　　　　　　　九十二年度上訴字第二二號
　　上　訴人即
　　被　　　告　乙○○
　　選任辯護人　常照倫律師
　　上　訴人即
　　被　　　告　丙○○
　　選任辯護人　張國楨律師
　　上　訴人即
　　被　　　告　甲○○
　　選任辯護人　蔡宏隆律師
　　　　　　　　王庭鴻律師
右上訴人等因違反貪污治罪條例等案件，不服臺灣南投地方法院九十二年度訴字第一
二一號中華民國九十二年九月十五日第一審判決（起訴案號：臺灣南投地方法院檢察
署九十二年度偵字第三○八號），提起上訴，本院判決如左：
    主      文
原判決撤銷。
甲○○以詐欺取得賑災款項，處有期徒刑陸月，緩刑伍年。
甲○○在事實欄所載「收據」與「取款憑條」上所偽造之「沈兆進」簽名署押各壹枚
，均沒收。
乙○○、丙○○均無罪。
    事      實
一、甲○○係門牌號碼南投縣中寮鄉○○村○鄰○○路二○四之一號房屋之所有人，
    並設籍且居住於該處。另沈兆進則係因為早年（六十年間）在南投縣中寮鄉購買
    十甲山坡地，經人介紹委託甲○○管理，而與甲○○認識。其後沈兆進並於八十
    三年六月間，將其本人之戶籍遷至南投縣中寮鄉○○村○鄰○○路二○四之一號
    ，但實際則出境到美國與家人同住於美國僑居地，並未生活起居在上開設籍地址
    。嗣至民國（下同）八十八年九月二十一日，臺灣中部地區發生大地震，甲○○
    所有上開房屋因受震而被判定為全倒。甲○○除於八十八年十月四日，以南投縣
    中寮鄉○○村○鄰○○路二○四之一號住戶之名義，向南投縣中寮鄉公所申請核
    准房屋全倒慰助金新台幣（下同）二十萬元，及以其配偶陳娥之名義申請核准租
    金補助七萬二千元之外，其明知沈兆進雖有設籍於上開處所，但實際上並未生活
    起居在該址，並不符合行政院九二一震災重建委員會所規定之九二一地震受災戶
    住屋全倒、半倒救助金補助發給之條件，亦不能申請獲配居住組合屋，詎甲○○
    竟同時基於意圖為自己不法之所有而以詐欺方法詐領震災補助金之犯意、及基於
    以詐欺方法獲配居住組合屋而取得財產上不法利益之犯意，而於八十八年十月四
    日之前，同時以沈兆進（不知情）之名義，向南投縣中寮鄉公所申請房屋全倒慰
    助金二十萬元、及配住組合屋。後因負責辦理南投縣中寮鄉龍岩村村民住屋全倒
    、半倒之判定、與救助金及租金補助申請等相關震災業務之南投縣中寮鄉龍岩村
    村長乙○○及同村代理村幹事丙○○，於八十八年十月四日到現場勘查時，因上
    開房屋已被判定全倒，經甲○○告知沈兆進有租住上址二樓之後，疏未查證沈兆
    進有無實際居住於該址之事實，陷於錯誤，致於八十八年十月四日之「南投縣中
    寮鄉龍岩村九二一震災住屋勘查報表」上，為：沈兆進係「南投縣中寮鄉○○村
    ○鄰○○路二○四之一號」受災房屋（其中臥房一間及廚房一間）之受災戶，符
    合救助規定之記載，後並簽章陳報給南投縣中寮鄉公所核定。
二、甲○○於取得上開經核定之「南投縣中寮鄉龍岩村九二一震災住屋勘查報表」公
    文書後，即持前開公文書，向南投縣中寮鄉公所請領九二一房屋全倒慰助金，致
    使該公所不知情之承辦人員王景樂等人陷於錯誤後，乃將「沈兆進」列入「南投
    縣中寮鄉九二一震災房屋全倒慰助金印領清冊」，其後該鄉公所並於八十八年十
    月二十五日核發房屋全倒慰助金二十萬元給「沈兆進」（但實際由甲○○領取）
    ，且於八十九年四月十日南投縣中寮鄉龍岩村龍岩展望村臨時組合屋興建完竣後
    ，將其中一戶臨時組合屋配給「沈兆進」（實際亦由甲○○於同月十三日進住）
    。而甲○○為領取南投縣中寮鄉公所欲核發給沈兆進之慰助金二十萬元公庫支票
    ，除先於八十八年十月十九日以沈兆進先前交付之國民身分證影本與印章在南投
    縣中寮鄉農會申請開立「沈兆進」名義之帳戶外，進而基於行使偽造私文書之概
    括犯意，先於八十八年十月二十五日在具領上開二十萬元房屋全倒慰助金之收據
    「具領人」欄下，偽造「沈兆進」之簽名署押一枚、及以其所保管之沈兆進印章
    盜蓋「沈兆進」印文一枚，而據以偽造「沈兆進」領取上開二十萬元房屋全倒慰
    助金之私文書一紙完成，同時又在「南投縣中寮鄉九二一震災房屋全倒慰助金印
    領清冊」之「沈兆進」欄下，亦以其所保管之沈兆進印章盜蓋「沈兆進」印文一
    枚，而據以偽造沈兆進領取上開二十萬元房屋全倒慰助金之此部分私文書完成，
    後即持以向南投縣中寮鄉農會承辦慰助金發放業務之人員持以行使，使其等陷於
    錯誤而發放二十萬元公庫支票。甲○○上開行使偽造私文書之行為，除足生損害
    於沈兆進外，亦足生損害於南投縣中寮鄉核發慰助金之正確性。又甲○○在取得
    上開二十萬元公庫支票之後，即以在上開公庫支票背面盜蓋「沈兆進」印章之方
    法，偽造「沈兆進」背書（亦屬私文書）並持以行使將票款存入其在南投縣中寮
    鄉農會申請開立之「沈兆進」帳戶，後並延承上開行使偽造私文書之概括犯意，
    於八十八年十一月一日在南投縣中寮鄉農會之取款憑條上，偽造「沈兆進」之簽
    名署押一枚、及以其所保管之沈兆進印章盜蓋「沈兆進」印文一枚，而據以偽造
    沈兆進領取二十七萬元（含上開二十萬元房屋全倒慰助金、及甲○○另存入之七
    萬元）之取款憑條私文書一紙完成，並持以向南投縣中寮鄉農會人員持以行使領
    款，足以生損害於「沈兆進」及南投縣中寮鄉農會。
三、案經法務部調查局南投縣調查站移送臺灣南投地方法院檢察署檢察官偵查起訴。
    理      由
壹、被告甲○○部分：
一、訊據本案上訴人即被告甲○○（以下簡稱為被告甲○○）對於伊係門牌號碼南投
    縣中寮鄉○○村○鄰○○路二○四之一號房屋之所有人，及沈兆進因為早年（六
    十年間）在南投縣中寮鄉購買十甲山坡地，經人介紹委託伊管理土地，二人因此
    認識，其後沈兆進並於八十三年六月間，將其本人之戶籍遷至南投縣中寮鄉○○
    村○鄰○○路二○四之一號，但實際則出境到美國與家人同住於美國僑居地，並
    未生活起居在上開設籍地址之事實，已於偵、審中均坦白承認。另被告甲○○亦
    坦承其所有上開房屋於八十八年九月二十一日臺灣中部地區發生大地震，並因震
    災被判定全倒之後，伊除以南投縣中寮鄉○○村○鄰○○路二○四之一號住戶之
    名義，向南投縣中寮鄉公所申請核准房屋全倒慰助金二十萬元，及以伊之配偶陳
    娥之名義申請核准租金補助七萬二千元之外，亦確有於前開時間未經沈兆進之同
    意，而以不知情之沈兆進之名義，向南投縣中寮鄉公所申請房屋全倒慰助金二十
    萬元、及配住組合屋，均獲准許，並於前開時間以前開方法領取二十萬元慰助金
    及進住組合屋各情。惟被告甲○○仍矢口否認伊有何犯罪情事，並辯稱：伊不知
    行政命令如何規定，雖有提出申請，但能否核准悉聽中寮鄉公所承辦人員審核決
    定，伊之所為，並無為自己不法之所有之意圖，亦無取得財產上不法利益之犯意
    等語。
二、然查：
（一）本案被告甲○○所有門牌號碼南投縣中寮鄉○○村○鄰○○路二○四之一號房
      屋有提供沈兆進設籍，雖有戶口名簿影本一紙在卷可稽（見偵查卷宗第三五頁
      ），但依據內政部警政署入出境管理局九十一年十一月十三日境信英字第○九
      一○○八八一二七號函所附之沈兆進之出入境資料，顯示：「沈兆進於八十三
      年六月二十七日即出境返回僑居地美國，殆至八十八年十月二十八日始再返台
      ，並於同年十一月十日再返回僑居地美國迄今」（見偵查卷宗第二七頁）。依
      據上情，沈兆進自八十三年六月二十七日至八十八年九月二十一日顯不可能有
      實際居住在南投縣中寮鄉○○村○鄰○○路二○四之一號房屋之事實。此情亦
      為被告麒麟所是認。
（二）又按九二一震災受災戶住屋全倒、半倒者，其救助金、慰問金及租金補助之發
      給對象，以災前戶籍登記為準，且實際居住於受災屋之現住戶，由戶長或現住
      人具領，未居住於受災毀損住屋者，不予發給之情事，有內政部八十八年九月
      三十日台（八八）內社字第八八八二三０七號函在卷足稽，可見領取慰助金者
      ，自須為災前戶籍登記且實際居住於受災屋之現住戶，始足當之。又所稱實際
      居住之事實，係指經常居住於該住屋並有住宿及炊食等事實之謂，且所謂居住
      事實之認定，係指以久住之意思經常居住該處所之長期居住受災戶家戶而言，
      亦有行政院九二一震災災後重建推動委員會社會組八十八年十一月十二日（八
      八）建委社字第一二二七號、十二月十五日（八八）建委社字第三一００號書
      函可憑。再者，依行政院九二一震災災後重建推動委員會社會組八十八年十二
      月十二日（八八）建委社字第二三三八號書函所載「本案房屋所有權人於平日
      居住處外另有房屋，僅假日返家居住，其居住事實之認定，仍請依照本會問與
      答編號一００二─六規定辦理」，而該一００二─六係載「未居住於受災毀損
      住屋者，不予發給」，足見受災屋慰助金之核發，以實際居住之受災戶為原則
      。雖然勘查人員在房屋受損之後，對於設籍人員「實際居住事實」有無之認定
      難免因疏忽或受騙而產生錯誤。但被告甲○○實際住居該址，不可能不知沈兆
      進全未居住該處之情。而被告甲○○於九十一年十二月十八日法務部調查局南
      投縣調查站調查時即供稱：「前村長乙○○及前村幹事丙○○等辦理前述沈兆
      進申請慰助金補助等，有赴現場勘查並核章同意」等語（見偵查卷第九頁背面
      ），核與共同被告乙○○於九十一年十二月十八日法務部調查局南投縣調查站
      調查時供稱「我與前村幹事丙○○等辦理前述沈兆進申請慰助金補助等，有赴
      現場勘查、核章同意該房屋確為全倒」等語（見偵查卷第十四頁背面）、及共
      同被告丙○○於九十一年十二月十八日法務部調查局南投縣調查站調查時，所
      供稱：「我與乙○○有前往現場勘查」等語及其於本院庭訊時坦認，本件沈兆
      進之申請九二一震災房屋全倒之慰助金的震災住屋勘查報表是由其填具等語（
      見偵查卷第十九頁背面、見本院九十二年八月二十九日審判筆錄），互核相符
      。足認本案共同被告乙○○及丙○○承辦上開有關其龍岩村內九二一震災住屋
      全倒、半倒之勘查、認定之業務，有為辦理沈兆進申請慰助金補助等事而赴現
      場勘查。既有前往勘查，要無不向被告甲○○查詢沈兆進有無實際居住上址之
      事實之理。在此情形，被告甲○○應無誤認「全未實際居住之設籍人員」仍可
      領取慰助金補助及獲配組合屋之可能。衡諸常情，全未實際居住之設籍人員既
      非實際受災人員，其無法領取慰助金補助及獲配組合屋，亦非不可想像。被告
      甲○○辯稱：伊不知行政命令有此限制云云，尚非可信。本案共同被告乙○○
      及丙○○於偵訊時，亦即供證：被告甲○○有告知沈兆進租住上址二樓等語。
      核與其等在八十八年十月四日之「南投縣中寮鄉龍岩村九二一震災住屋勘查報
      表」上，所為：沈兆進係「南投縣中寮鄉○○村○鄰○○路二○四之一號」其
      中臥房一間及廚房一間之收災戶之記載相符。復據被告甲○○坦承事先未獲沈
      兆進之同意等語，參酌上情，被告甲○○辯稱：伊不知救助相關規定，雖有提
      出申請，但能否核准悉聽中寮鄉公所承辦人員審核決定，伊之所為，並無為自
      己不法之所有之意圖，亦無取得財產上不法利益之犯意等語，尚非可信。
（三）本案被告甲○○在為上開申請之後，因本案共同被告乙○○及丙○○疏未詳加
      查認沈兆進有無實際居住於該址之事實，陷於錯誤，致於八十八年十月四日之
      「南投縣中寮鄉龍岩村九二一震災住屋勘查報表」上，為：沈兆進係「南投縣
      中寮鄉○○村○鄰○○路二○四之一號」受災房屋（其中臥房一間及廚房一間
      ）之收災戶，符合救助規定之記載，後並簽章陳報給南投縣中寮鄉公所核定；
      而被告甲○○於取得上開經核定之「南投縣中寮鄉龍岩村九二一震災住屋勘查
      報表」公文書後，即持前開公文書，向南投縣中寮鄉公所請領九二一房屋全倒
      慰助金，致使該公所不知情之承辦人員王景樂等人陷於錯誤後，乃將「沈兆進
      」列入「南投縣中寮鄉九二一震災房屋全倒慰助金印領清冊」，其後該鄉公所
      並於八十八年十月二十五日核發房屋全倒慰助金二十萬元給「沈兆進」（但實
      際由被告甲○○領取），且於八十九年四月十日南投縣中寮鄉龍岩村龍岩展望
      村臨時組合屋興建完竣後，將其中一戶臨時組合屋配給「沈兆進」（實際亦由
      被告甲○○於同月十三日進住），而被告甲○○為領取南投縣中寮鄉公所欲核
      發給沈兆進之慰助金二十萬元公庫支票，除先於八十八年十月十九日以沈兆進
      先前交付之國民身分證影本與印章在南投縣中寮鄉農會申請開立「沈兆進」名
      義之帳戶外，進而基於行使偽造私文書之概括犯意，先於八十八年十月二十五
      日在具領上開二十萬元房屋全倒慰助金之收據「具領人」欄下，偽造「沈兆進
      」之簽名署押一枚、及以其所保管之沈兆進印章盜蓋「沈兆進」印文一枚，而
      據以偽造「沈兆進」領取上開二十萬元房屋全倒慰助金之私文書一紙完成，同
      時又在「南投縣中寮鄉九二一震災房屋全倒慰助金印領清冊」之「沈兆進」欄
      下，亦以其所保管之沈兆進印章盜蓋「沈兆進」印文一枚，而據以偽造沈兆進
      領取上開二十萬元房屋全倒慰助金之此部分私文書完成，後即持以向南投縣中
      寮鄉農會承辦慰助金發放業務之人員持以行使，使其等陷於錯誤而發放二十萬
      元公庫支票，上開行使偽造私文書之行為，除足生損害於沈兆進外，亦足生損
      害於南投縣中寮鄉核發慰助金之正確性；又被告甲○○在取得上開二十萬元公
      庫支票之後，即以在上開公庫支票背面盜蓋「沈兆進」印章之方法，偽造「沈
      兆進」背書（亦屬私文書）並持以行使將票款存入其在南投縣中寮鄉農會申請
      開立之「沈兆進」帳戶，後並延承上開行使偽造私文書之概括犯意，於八十八
      年十一月一日在南投縣中寮鄉農會之取款憑條上，偽造「沈兆進」之簽名署押
      一枚、及以其所保管之沈兆進印章盜蓋「沈兆進」印文一枚，而據以偽造沈兆
      進領取二十七萬元（含上開二十萬元房屋全倒慰助金、及甲○○另存入之七萬
      元）之取款憑條私文書一紙完成，並持以向南投縣中寮鄉農會人員持以行使領
      款，足以生損害於「沈兆進」及南投縣中寮鄉農會，上情亦有「南投縣中寮鄉
      龍岩村九二一震災住屋勘查報表」、「南投縣中寮鄉九二一震災房屋全倒慰助
      金印領清冊」、「龍岩村組合屋名單」、中寮鄉公庫支票影本、收據影本、中
      寮鄉農會客戶往來明細表影本、存摺存款開戶申請單影本、存入憑條影本、取
      款憑條影本等件在卷可稽，事證明確，被告甲○○之上開犯行堪以認定。
三、核被告甲○○上開所為，係犯刑法第二百十六條、第二百十條之行使偽造私文書
    罪、及刑法第三百三十九條第一項詐欺取財既遂罪、以及刑法第三百三十九條第
    二項之詐欺得利既遂罪。公訴人認被告甲○○上開詐欺部分，係犯貪污治罪條例
    第五條第一項第二款之利用職務上機會詐取財物罪，依後附說明，此部分起訴法
    條尚有未洽，應予變更。被告甲○○係於九二一集集大地震期間後緊急命令生效
    期間，以詐欺方式取得賑災款項與上開進住組合屋不法利益，此部分所犯均應依
    據緊急命令第十一條第二項之規定加重其刑。至於被告甲○○偽造「沈兆進）簽
    名署押及盜蓋印章之行為，均為偽造私文書之部分行為，已被偽造私文書之行為
    所吸收而不另論罪。又其偽造私文書之後又持以行使，偽造私文書之低度行為已
    被行使偽造私文書之高度行為所吸收，亦不另論罪。被告甲○○先後多次行使偽
    造私文書之犯行，其犯罪時間緊接，所犯罪名相同，顯係基於概括之犯意反覆而
    為，為連續犯，爰依刑法第五十六條之規定以一罪論。再被告甲○○以一行為同
    時犯刑法第三百三十九條第一項及緊急命令第十一條第二項之詐欺取財既遂罪、
    及刑法第三百三十九條第二項及緊急命令第十一條第二項之詐欺得利既遂罪，係
    一行為觸犯二罪名之想像競合犯，應從情節較重之犯刑法第三百三十九條第一項
    及緊急命令第十一條第二項之詐欺取財既遂罪處斷，此部分與另犯之行使偽造私
    文書罪之間，又有方法結果之牽連關係，應依刑法第五十五條之規定，從一重依
    刑法第三百三十九條第一項及緊急命令第十一條第二項之詐欺取財既遂罪處斷。
    另緊急命令第十一條第二項之規定為：「以詐欺、侵占、竊盜、恐嚇、搶奪、強
    盜或其他不正當之方法，取得賑災款項、物品或災民之財物者，按刑法或特別刑
    法之規定，加重其刑至二分之一」，顯然已就常態之犯罪類型，變更罪型，加重
    其法定刑，而成為另一獨立之罪。是緊急命令第十一條第二項之規定，應屬於刑
    法分則加重之性質，非僅單純刑度之加重，其加重其刑後，法定最高本刑已逾有
    期徒刑五年，是對被告所處有期徒刑縱在六個月以下，亦毋庸依刑法第四十一條
    第一項前段規定為易科罰金之諭知，併予敘明。被告甲○○在前開向中寮鄉公所
    領取二十萬元收據上，與前開向中寮鄉農會領款之取款憑條上，所偽造之「沈兆
    進」簽名署押各一枚，均應依照刑法第二百十九條之規定宣告沒收。又本案公訴
    人就被告甲○○行使偽造私文書之行為雖未起訴，但此部分與被告甲○○上開已
    起訴而被論罪科刑部分，既有牽連犯之裁判上一罪關係，此部分自為起訴效力所
    及，本院自應併予審判，亦併此敘明。
四、本件公訴人之公訴意旨雖認被告甲○○係與被告乙○○及丙○○基於共同犯罪之
    犯意聯絡，共同利用被告乙○○及丙○○職務上之機會詐取財物，就貪污治罪條
    例第五條第一項第二款之利用職務上機會詐取財物罪、及刑法第二百十六條、第
    二百十三條之行使公務員公文書不實登載罪部分，被告甲○○與被告乙○○及丙○○基之間具有共同犯罪之犯意聯絡及行為分擔，均為共同正犯云云。惟本案被
    告乙○○及丙○○並無公訴人所指訴之上開犯行，其說明有如後述，被告甲○○
    與被告乙○○及丙○○自不可能共犯上開二罪。除其中關於貪污治罪條例第五條
    第一項第二款之利用職務上機會詐取財物罪部分，業經本院就被告甲○○此部分
    所犯變更起訴法條而為上開判決之外，其他關於行使公務員公文書不實登載罪部
    分，因公訴人認與被告甲○○上開被論罪科刑之犯行，有牽連犯之裁判上一罪關
    係，爰不就此另為被告甲○○無罪之諭知。
貳、被告乙○○及丙○○部分：
一、本件公訴人就被告乙○○及丙○○部分之公訴意旨略以：被告乙○○自八十七年
    至九十一年間擔任南投縣中寮鄉龍岩村村長，被告丙○○自八十七年七月至八十
    九年六月間擔任南投縣中寮鄉龍岩村代理村幹事，二人均為依據法令從事公務之
    人員，八十八年十月間，其等二人負責辦理南投縣中寮鄉龍岩村九二一震災有關
    村民住屋全倒、半倒慰助金之業務時，明知依規定九二一震災之受災戶住屋全倒
    、半倒者，其中屬於賑災款項之救助、慰問金之發給對象，以災前戶籍登記為準
    ，且須實際居住於受災屋之現住戶，由戶長或現住人具領，未居住於受災毀損屋
    者，不得發給，亦明知台北市民沈兆進雖亦設籍於南投縣中寮鄉○○村○鄰○○
    路二○四之一號即被告甲○○之住處，但沈兆進於八十三年六月間即已出境美國
    ，並長期居住於美國僑居地，實際上並未生活起居在該址，且該址房屋已由被告
    甲○○本人申請一份慰助金及租金補助，應不得再以沈兆進之名義重複申請房屋
    全倒慰助金及配住組合屋，詎被告乙○○及丙○○竟共同意圖為甲○○不法之所
    有，並與甲○○基於共同犯意之聯絡，基於利用被告乙○○及丙○○職務上機會
    詐取財物、及對於職務上掌管文書之公務員登載不實及使公務員登載不實之犯意
    聯絡，由被告乙○○及丙○○二人於職務上所職掌之「南投縣中寮鄉龍岩村九二
    一震災住屋勘查報表」上，填載甲○○上開房屋有全倒之事實，並虛偽表示「沈
    兆進」於九二一震災前有實際居住於上開受災屋之事實，嗣被告乙○○及丙○○
    二人核章後，連同沈兆進設籍之「南投縣中寮鄉○○村○鄰○○路二○四之一號
    」戶口名簿影本一併送交南投縣中寮鄉公所行使該不實登載之勘查報告公文書，
    使南投縣中寮鄉公所僅作書面審核之而不知情之承辦人員王景樂等陷於錯誤後，
  造具南投縣中寮鄉九二一震災房屋全倒慰助金印領清冊，並據以核發房屋全倒慰
    助金二十萬元，並以沈兆進名義申請配住南投縣中寮鄉龍岩村龍岩展望村組合屋
    乙棟供甲○○本人使用，甲○○為領取前述南投縣中寮鄉公所核發予沈兆進之慰
    助金二十萬元公庫支票，乃分別盜蓋其所保管沈兆進之印章，偽造鄉公所領款之
    收據及申請書，並向中寮鄉農會虛偽申請開立沈兆進之帳戶，再於上開公庫支票
    背面盜蓋沈兆進之印章，提領兌現，足以生損害於政府核發慰助金、配住組合屋
    之正確性、公平性及增加政府財政支出之負擔。因認被告乙○○及丙○○二人，
    均犯有貪污治罪條例第五條第一項第二款之利用職務上機會詐取財物罪、及刑法
    第二百十六條、第二百十三條之行使公務員公文書不實登載罪、以及刑法第二百
    十四條之使公務員登載不實罪等情。
二、惟按犯罪事實應依證據認定之，無證據不得推定其犯罪事實；又不能證明被告犯
    罪者，即應諭知被告無罪之判決，此於刑事訴訟法第一百五十四條第二項及同法
    第三百零一條第一項定有明文。再，認定事實應憑證據，如未能發現相當證據，
    或證據不足以證明，自不能以推測或擬制之方法，以為裁判基礎；且認定事實所
    憑之證據，固不以直接證據為限，間接證據亦應包括在內，惟採用間接證據時，
    必其所成立之證據，在直接關係上，雖僅足以證明他項事實，而由此他項事實，
    本於推理作用足以證明待證事實者，方為合法，若憑空之推想，並非間接證據；
    又積極證據如不足以證明犯罪事實時，被告之抗辯或反證縱屬虛偽，仍不能以此
    資為積極證據應予採信之理由，以上業經最高法院分別著有四十年台上字第八六
    號、三十二年上字第六七號、三十年上字第四八二號判例可資參照。
三、本件公訴人指訴被告乙○○及丙○○二人涉犯上開罪嫌，係以：（一）被告乙○○及丙○○二人之上開犯罪事實，業據共同被告甲○○於調查站及偵查中坦白承
    認；（二）被告乙○○及丙○○二人雖否認犯行，但（１）證人王景樂（中寮鄉
    公所社會課課長）於調查站已證稱：「村長及村幹事均知道依規定無居住之事實
    者，不可申請核准全倒慰助金及租金等補助」，（２）被告丙○○在偵查中供稱
    ：「我認識甲○○，我們是鄰居，從小就認識，我不認識沈兆進，也沒看過」，
    （３）被告乙○○南投縣調查站訊問時，供稱：「我認識丙○○、甲○○數十年
    ，我不認識沈兆進，其中我與甲○○彼此從小就認識，且是同一村村民，彼此住
    家距離三百公尺」等語，另在偵查中供稱：「我只聽甲○○說沈兆進住他家二樓
    ，至於為什麼住他家二樓，甲○○沒有說，我也不知道沈兆進到底有沒有實際居
    住在甲○○家中之事實，那時候因為事情很忙，我們就准他了，我也搞不清楚」
    云云，（４）被告甲○○在南投縣調查站訊問時，供稱：「我從小就認識乙○○
    ，約有四、五十年了，彼此是同一村，且時常往來」等語，另在偵查中供稱：「
    我沒有跟乙○○、丙○○二人說沈兆進有住過我家，我也沒有跟他們說沈兆進有
    租我們家二樓」等語，（５）且被告甲○○說「未告訴乙○○、丙○○有關沈兆
    進未住其家」、「未請託乙○○、丙○○核准沈兆進慰助金」，經測謊呈情緒波
    動反應，研判有說謊，另被告丙○○就「甲○○未請託其與乙○○核准沈兆進慰
    助金」、「其不清楚沈兆進進住甲○○家」，經測謊亦呈情緒波動反應，研判有
    說謊，依據上開各情，顯見被告乙○○及丙○○二人所辯均非可採；及（三）內
    政部入出境管理局沈兆進出入境查詢資料、中寮鄉公所辦理甲○○、沈兆進申請
    震災慰助金住屋勘查報表等影本、沈兆進配住組合屋名單、自來水公司草屯營業
    所有關資料、中寮鄉農會沈兆進公庫支票及申請開立帳戶資料、現場照片八張等
    情，為指訴被告乙○○及丙○○二人涉犯上開罪嫌之起訴依據。
四、惟本案被告乙○○及丙○○二人均矢口否認伊等有公訴人所指訴之犯罪情事，被
    告乙○○辯稱：關於九二一震災受災戶是否實際居住，並非應由村長認定，村長
    僅負責認定住屋係全倒或半倒，勘查表上伊之職章亦係丙○○所蓋，伊對於沈兆
    進有無居住在甲○○之上開房屋，及甲○○是否申請組合屋，均不知情，伊並未
    與丙○○、甲○○共同利用職務上之機會詐領財物犯罪，且丙○○、甲○○之測
    謊報告，其問題設計不精確，亦未記載鑑定人為何人，且未說明測謊人員有無專
    業證照及有無按照標準程序測謊，顯有瑕疵而不具備證據能力等情；被告丙○○
    則以：伊之住所離甲○○之上開房屋約有一．五公里，並非臨近而居，二人亦非
    熟識，伊亦未曾去過甲○○之住處，實不知沈兆進於九二一地震之前，有無住在
    甲○○之上開住處，而在勘查當天，甲○○之上開房屋已經縣府貼上紅色危險建
    物標示，已符合全倒之認定標準，而甲○○代沈兆進提出慰助金等補助之申請日
    期為八十八年十月四日，依當時之規定，戶籍設於全倒房屋者，並不需要提出其
    他證明，即由村長逕行認定，當時甲○○代沈兆進來爽文村、龍岩村聯合辦公處
    申請時，經伊訊問，甲○○告知「沈兆進向我租二樓住，沈之家人偶而也會來住
    」等語，伊不疑有他，才受理蓋印，伊實無登載不實及詐取財物之犯意，伊素有
    心悸，受測時仍有酒意，且測謊過程僅約二十分鐘，施測人員並未告知相關事項
    ，發問亦非具體，上開測謊報告書尚非可採，亦不備證據能力，另甲○○年邁體
    衰，又有嚴重之重聽、氣喘，測謊之問題明顯雙重否定，又未將伊與乙○○區分
    ，亦有瑕疵而無證據能力，伊實係因誤信甲○○之言才為勘查表之記載，其後亦
    僅於八十九年四月間將組合屋名單轉交給公所民政課，未參與組合屋之申請與配
    住事宜，應不為罪等情詞置辯。
五、經查：南投縣中寮鄉於八十八年九月二十一日發生地震之後，關於慰助金等補助
    ，內政部係規定「住屋全、半倒者，以災前戶籍登記為準，且有實際居住於受災
    屋之現住戶」等條件，據此，慰助金等補助之發放對象係以設籍居住為要件，非
    以房屋「樓層」、「間數」或「坪數」為要件，住戶如有符合前述規定，均得予
    以補助，南投縣中寮鄉亦均如此辦理，此有南投縣中寮鄉公所九十三年三月八日
    中鄉政字第○九三○○○三一八六號函在卷可稽（見本院卷宗第一四一頁）。依
    據上開函覆情形，如沈兆進確有於災前設籍於南投縣中寮鄉○○村○鄰○○路二
    ○四之一號即被告甲○○之住處，並有實際居住於上開受災房屋，即符合受領慰
    助金等補助之要件。縱使上址房屋已由被告甲○○本人申請一份慰助金及租金補
    助，亦無礙於沈兆進之申請權利。公訴人認為上開房屋既已由被告甲○○本人申
    請一份慰助金及租金補助，應不得再以沈兆進之名義重複申請房屋全倒慰助金及
    配住組合屋乙節，尚有誤認，合先敘明。另本案被告甲○○所有上開房屋，於八
    十八年九月二十一日發生地震之後，確屬全倒，且沈兆進確有於災前設籍於該址
    ，此均係公訴人亦不爭執之事實。故沈兆進能否申請房屋全倒慰助金及配住組合
    屋，端以其在災前有無實際居住於上開受災房屋為斷。而被告乙○○及丙○○二
    人亦必確實知悉沈兆進不具備上開「實際居住」之要件，仍違反事實而為不實之
    勘查記載與認定，始有觸犯公訴人所指訴各罪之犯罪故意可言。如無此犯罪故意
    ，以公訴人對被告乙○○及丙○○二人所指訴各罪均未處罰過失犯，其等二人應
    僅有行政責任可言。
六、次查：本案公訴人雖以前開各情，認定被告乙○○及丙○○二人確實知悉沈兆進
    不具備上開「實際居住」之要件，仍違反事實而為不實之勘查記載與認定，而觸
    犯公訴人所指訴之上開犯行。惟：
（一）本案共同被告甲○○於九十一年十二月十八日法務部調查局南投縣調查站訊問
      時，係供稱：「．．．．．．乙○○及丙○○分別是龍岩村村長和村幹事，因
      而認識，但我與丙○○較為不熟，我與乙○○、丙○○並無親戚關係，其中乙○○我從小就認識，約有四、五十年了，彼此是同一村，且時常往來」、「沈
      兆進及其眷屬等，於八十八年及之前，實際上並無居住於設籍之中寮鄉．．．
      ．．．址內，僅是其一人設籍而已，他是僑居在美國」、「前村長乙○○及前
      村幹事丙○○並不知沈兆進並未實際居住在我全倒的中寮鄉○○村○○路二○
      四之一號房屋，我亦未告知他們二人這件事，亦不曾請託他們二人同意並核准
      沈兆進請領全倒慰問金二十萬元」、「前述沈兆進申請慰助金及配住震災臨時
      組合屋等，是我代為申請並送交村長乙○○等審核同意呈報鄉公所的，當時沈
      兆進本人僑居在美國，故不知也未同意我代為申請」、「前村長乙○○及前村
      幹事丙○○等辦理前述沈兆進申請慰助金補助等，有赴現場勘查並核章同意，
      至於他們如何認定沈兆進有居住事實，我則不清楚」、「沒有，當時我知道有
      分戶者即可申請，我就將我及沈兆進之戶口名簿等資料拿給前村長乙○○和前
      村幹事吳榮峰辦理前述申領慰助金及租金補助等」、「．．．．．．八十八年
      十月二十八日沈兆進返回台灣後，我在我當時之帳蓬內向沈兆進提起為他辦理
      申領慰問金之事，他表示他只拿五萬元，其餘十五萬元作為我房屋重建之用」
      等語（見偵查卷第七至十一頁）；另在偵查中，亦有供述：「我沒有跟他（指
      丙○○）說（沈兆進有住我們家）」、「我沒有跟他說（沈兆進有租我們房子
      二樓）」各情（偵卷九四頁）。依據共同被告甲○○於調查站及偵查中之供述
      ，甲○○旨在辯稱伊並未向前來勘查之被告乙○○及丙○○二人施用詐術。除
      此之外，其非但並未供述有與被告乙○○及丙○○二人共謀犯罪之情，甚且供
      述其未曾請託被告乙○○及丙○○同意並核准沈兆進請領全倒慰問金二十萬元
      之事，且亦供述被告乙○○及丙○○二人並不知悉沈兆進不具備上開「實際居
      住」之要件。公訴人認定：被告乙○○及丙○○二人之上開犯罪事實，業據共
      同被告甲○○於調查站及偵查中坦白承認乙節，尚難認與事實相符。另本案在
      無任何證據足以認定被告乙○○及吳榮峰知悉沈兆進僑居美國之事。公訴人此
      部分之指訴顯屬臆測。
（二）又本案共同被告甲○○非但未於調查站及偵查中供證被告乙○○及丙○○二人
      犯罪，且嗣後在原審及本院審理時，亦未供述其有與被告乙○○及丙○○二人
      共謀犯罪、或供述被告乙○○及丙○○二人確實知悉沈兆進不具備上開「實際
      居住」之要件，仍違反事實而為不實之勘查記載與認定。且：
（１）本案被告乙○○於九十一年十二月十八日法務部調查局南投縣調查站訊問時，
      係供稱：「．．．．．．我與甲○○彼此從小就認識，且是同一村村民，彼此
      住家距離三百公尺」、「我知道甲○○和他太太及其長子王獻廷在承做、管理
      沈兆進所購買之山林，．．．．．．沈兆進及其眷屬從事何職業，我不清楚」
      、「．．．．．．沈兆進因至中寮鄉購買林地，戶籍與甲○○相同地址，我只
      知道沈兆進偶而會住在甲○○自宅二樓，沈兆進實際住在何處，我不清楚」、
      「我與前村幹事丙○○等辦理前述沈兆進申請慰助金補助等，有赴現場勘查、
      核章同意該房屋確為全倒，至於如何認定沈兆進有無居住事實，因當時申請手
      續均由丙○○辦理，所以，我也無法瞭解沈兆進有無居住事實」、「村民甲○○並無要求我同意核發前述沈兆進申請慰助金等，至於他有無要求村幹事丙○○及鄉公所承辦人員同意核發前述沈兆進慰助金等，我不清楚，我不知道沈兆
      進有無居住於設籍地址之事實」、「．．．．．．我在前述勘查表內之核章是
      村幹事丙○○代蓋的．．．．．．」等語（見偵查卷第十二至十五頁），嗣在
      偵查中，則供述：「我五、六年前有看過沈兆進，至於看過幾次不記得了」、
      「之前看過（沈兆進偶而會住在甲○○自宅二樓），幾年前不記得」、「都有
      去（現場）看過」、「我只聽甲○○說沈兆進住他家二樓，至於為什麼住他家
      二樓，甲○○沒有說」、「（沈兆進實際上有無居住之事實），我不知道，也
      不清楚」各情（偵卷九四頁）。依據被告乙○○之上開供述，其雖確知沈兆進
      在五、六年前曾至上址居住之事實，但在此後亦僅不知沈兆進有無居住事實而
      已。被告乙○○並未供述伊確知沈兆進並無實際居住之事實，仍違反事實而為
      不實之勘查記載與認定。更未供述其知沈兆進出國在美國長期僑居之事。嗣在
      原審法院及本院，被告乙○○亦均同此供述。
（２）另本案被告丙○○於九十一年十二月十八日法務部調查局南投縣調查站訊問時
      ，係供稱：「我認識中寮鄉龍岩村村民甲○○，他是在地人，我不認識沈兆進
      」、「我知道甲○○夫婦實際居住在．．．．．．號，我知道沈兆進戶口與甲○○在同一地址內，但我不知道他實際居住地址在那裡，我是聽甲○○說他家
      二樓租給沈兆進」、「．．．．．．如前述我是聽甲○○說沈兆進租他家二樓
      ，我有看過甲○○提供他家的戶口名簿，知道沈兆進戶籍有在同一住址裡面，
      但我不知道他的眷屬戶籍在那裡，我聽甲○○說沈兆進的眷屬來來去去」、「
      我與乙○○有前往現場勘查，只要房屋確實有全倒或半倒就核章同意慰問金的
      申請」、「我不知道沈兆進有無確實居住在中寮鄉○○村○鄰○○路二○四號
      址房屋，我和村長前往勘查時，甲○○亦在現場，由於該房屋全倒，無法看出
      房屋內情形，是甲○○說沈兆進確實有居住在他家二樓，要我們同意沈兆進的
      申請」、「我不認識沈兆進，如前述我在現場勘查全倒房屋無法判定沈兆進有
      無居住，所以採信甲○○的說法」、「地震期間村長乙○○將印章放在村辦公
      室，並授權我可以代為蓋章，但我不記得沈兆進的震災住屋勘查報表上乙○○
      印章是我蓋的，還是乙○○自己蓋的，不過該報表要送鄉公所前，均會經村長
      乙○○確認之後才呈送」、「沒有（意圖營利或詐取財物），如我前述，因為
      當時該房屋全倒無法判定何人居住，甲○○提出戶籍資料及證明沈兆進有居住
      事實，所以我才依據甲○○所說的核章同意」等語（見偵查卷第十七至二○頁
      ），後在偵查中，亦供述：「不認識沈兆進，也沒有見過」、「（二樓租給沈
      兆進）是我辦理全倒時甲○○自己向我說的，當時很多人在那裡，乙○○有聽
      到」、「我實際上也不知道沈兆進有無居住在那裡，我只是依據甲○○的資料
      」等情（偵卷九三頁）。其後在原審法院庭訊時，被告丙○○亦為：「．．．
      ．．．我當然會問甲○○，甲○○跟我說沈兆進租他家二樓，．．．．．．住
      屋勘查報表是我跟村長去勘查的，沈兆進住進組合屋名單，是村長決定的．．
      ．．．．」等等供述（原審三○頁）。依據被告丙○○之上開供述，其顯供稱
      不知沈兆進有無實際居住上址之事實。嗣在本院審理時，被告丙○○亦同此供
      述。
（３）綜合上情，本案無論是被告乙○○、丙○○二人，甚至共同被告甲○○，始終
      並未供述其等三人有共為上開犯罪之謀議存在，亦未供述被告乙○○及丙○○
      二人確實知悉沈兆進僑居國外而不具備上開「實際居住」之要件，仍有違反事
      實而為不實之勘查記載與認定之情事。
（三）公訴人雖依據（１）被告丙○○在偵查中供稱：「我認識甲○○，我們是鄰居
      ，從小就認識，我不認識沈兆進，也沒看過」；（２）被告乙○○南投縣調查
      站訊問時，供稱：「我認識丙○○、甲○○數十年，我不認識沈兆進，其中我
      與甲○○彼此從小就認識，且是同一村村民，彼此住家距離三百公尺」等語，
      另在偵查中供稱：「我只聽甲○○說沈兆進住他家二樓，至於為什麼住他家二
      樓，甲○○沒有說，我也不知道沈兆進到底有沒有實際居住在甲○○家中之事
      實，那時候因為事情很忙，我們就准他了，我也搞不清楚」云云；（３）被告
      甲○○在南投縣調查站訊問時，供稱：「我從小就認識乙○○，約有四、五十
      年了，彼此是同一村，且時常往來」等語，另在偵查中供稱：「我沒有跟乙○○、丙○○二人說沈兆進有住過我家），我也沒有跟他們說沈兆進有租我們家
      二樓」等語各情，認定被告乙○○、丙○○二人辯稱：共同被告甲○○有告知
      沈兆進租住上址二樓乙節，為不可採信。惟被告乙○○、丙○○二人上開於偵
      查中之供述，旨在供稱：其等不知沈兆進在地震發生之前，有無實際居住上址
      之事實。尚不能擷取其中之片段供述，據以推認其等二人確實知悉沈兆進不具
      備上開「實際居住」之要件。且被告丙○○與共同被告甲○○不熟，此係共同
      被告甲○○於調查站中即供述明確之事實。依據被告丙○○與共同被告甲○○
      之住址資料，所謂二人係鄰居乙節，應非真實（被告丙○○於本院辯稱伊之住
      所離甲○○之上開房屋約有一．五公里，並非臨近而居）。被告丙○○與共同
      被告甲○○既屬不熟，顯難認定被告丙○○熟知共同被告甲○○之家居狀況，
      並因此推定被告丙○○於前開勘查時，確實知悉沈兆進僑居國外而不具備上開
      「實際居住」之要件，仍違反事實而為不實之勘查記載與認定。另被告乙○○
      雖與共同被告甲○○認識甚久，彼此從小就認識，且是同一村村民，彼此住家
      距離約三百公尺。但被告乙○○究非甲○○之家庭成員。而本案被告乙○○、
      丙○○二人前往共同被告甲○○上開住所調查之時間係八十八年十月四日，此
      有上開住屋勘查報表影本在卷可稽。上開勘查期日，離八十八年九月二十一日
      地震發生當日不過相距十三日。而南投縣中寮鄉公所在八十八年十月四日之前
      ，所接獲如何判定補助事宜之公文僅有內政部八十八年九月三十日台（八八）
      內社字第八八八二三○七號函，該鄉公所隨即於八十八年十月二日上午九時召
      開「中寮鄉九二一震災受災區住屋全倒、半倒認定標準相關作業會議」，會中
      將上開公文分送與會人員（與會人員並未對「居住事實」之認定提出質疑討論
      ），而上開內政部公文係要求三日內辦理完畢，該村後來（有經延常調查期限
      ）經調查之確實戶數為二百四十五戶，上情有南投縣中寮鄉公所九十三年三月
      八日中鄉政字第○九三○○○三一八六號函在卷可稽（見本院卷宗第一四一頁
      ）。依據上開函覆情形，本案被告乙○○、丙○○二人於八十八年十月四日前
      往共同被告甲○○之上開住所查估時，相關主管機關所核發之公文僅有內政部
      八十八年九月三十日台（八八）內社字第八八八二三○七號函可資依循，且係
      被要求在三日內完成查估。而內政部上開公文對於何謂「實際居住於受災屋之
      現住戶」，並未記載認定之具體標準。因有無包括非經常性之居住（或平常住
      居他地，假日返回）滋生爭議，嗣後雖有「改由受災戶自簽切結書，並交村長
      證明」之替代辦法，且「行政院九二一震災災後重建推動委員會社會組」亦於
      八十八年十一月十二日以（八八）建委社字第一二二七號函、及於八十八年十
      二月十五日以（八八）建委社字第三一００號書函，釋示：所稱「實際居住之
      事實」，係指經常居住於該住屋並有住宿及炊食等事實之謂，且所謂居住事實
      之認定，係指以久住之意思經常居住該處所之長期居住受災戶家戶各情，另「
      行政院九二一震災災後重建推動委員會社會組」八十八年十二月十二日（八八
      ）建委社字第二三三八號書函，亦載示「本案房屋所有權人於平日居住處外另
      有房屋，僅假日返家居住，其居住事實之認定，仍請依照本會問與答編號一０
      ０二─六規定辦理」等語，而該一００二─六係載「未居住於受災毀損住屋者
      ，不予發給」。惟上開函示內容或規定之替代辦法，均係在本案被告乙○○、
      丙○○二人於八十八年十月四日前往甲○○上開住所為勘查之後所函發，顯難
      依據上開嗣後函示之內容或規定之替代辦法，要求被告乙○○、丙○○二人於
      八十八年十月四日即依據上開標準切實認定查核，並據此反溯認定被告乙○○
      、丙○○二人違反嗣後所頒認定標準之查估，存有故為上開犯罪之犯意存在。
      本案被告乙○○、丙○○二人前往甲○○之上開住所勘查時，上開房屋既已被
      判定全倒而不適合居住，且「非經常性之居住」（或未具備住宿及炊食等要件
      ）能否謂為具有「實際居住之事實」，亦仍待嗣後具體規範。在此種情形下，
      如甲○○對被告乙○○、丙○○二人述稱：「沈兆進的眷屬來來去去」等語，
      縱使被告乙○○與共同被告甲○○有相當之交情，且二人住家相距約三百公尺
      ，以被告乙○○並非日日無事在家，其對甲○○上開所述係屬虛偽，亦未必會
      有明確之認知，並因此而沈兆進不具備「實際居住」之要件。再以被告乙○○
      、丙○○二人均屬依據法令從事公務之人員，而貪污治罪條例對貪瀆圖利他人
      之處罰甚重觀之，亦難認定被告乙○○、丙○○二人，會因其等與甲○○之交
      情，即有違反貪污治罪條例犯行之犯罪動機。依據上情，尚難認定被告乙○○
      所辯不實。另本案共同被告甲○○與被告乙○○、丙○○之利害相反，其所供
      ：「我沒有（跟乙○○、丙○○二人說沈兆進有住過我家），我也沒有跟他們
      說沈兆進有租我們家二樓」等語，至有為脫免本身罪責而為不實供述之虞，且
      復經本院認定其此部分之供述不實，自不能共同被告甲○○此部分供述，即認
      定被告乙○○、丙○○二人所辯不實。公訴人依據上開供述所為之認定，為本
      院所不採。
（四）綜合上述，本案並無積極之證據足以證明被告乙○○、丙○○二人確實知悉沈
      兆進不具備上開「實際居住」之要件，仍違反事實而為不實之勘查記載與認定
      。雖經法務部調查局對被告甲○○、丙○○以控制問題法實施測謊結果，被告
      甲○○稱：「未告訴乙○○、丙○○有關沈兆進未住其家」、「未請託乙○○
      、丙○○核准沈兆進慰助金」，經測謊呈情緒波動反應，研判有說謊；另被告
      丙○○稱：「甲○○未請託其與乙○○核准沈兆進慰助金」、「其不清楚沈兆
      進進住甲○○家」，經測謊亦呈情緒波動反應，研判有說謊，有測謊報告書一
      件在卷可稽（見偵查卷宗第二五頁）。惟測謊鑑定，係依一般人在說謊時，會
      產生遲疑、緊張、恐懼、不安等心理波動現象，乃利用測謊議器將受測者之上
      開情緒波動反應情形加以紀錄，用以判別受測者所供述之真實性，倘受測者愈
      想壓抑其謊言所產生之情緒，在測謊儀器上會愈產生明顯之情緒波動反應，反
      之，則無此不實之波動反應，其鑑定結果，如就否認犯罪有不實之情緒波動反
      應，雖非不得供審判上之參酌，但尚不得採為有罪判決之唯一憑據（最高法院
      八十七年度台上字第三三三九號函著有判決參照）。且本案被告甲○○除有重
      聽情形外，另罹患糖尿病、氣喘積重狀態併肺感染等病症，此有診斷證明書三
      紙（原審一四四、一四五、一四六頁）在卷可稽。被告丙○○有背痛心悸之病
      症，亦有診斷證明書一紙（原審一八九頁）附卷為憑。而上開測謊鑑定報告，
      關於鑑定人員有無專業證照及有無按照標準程序進行測謊，均付闕如。尤其在
      對被告甲○○測謊時，未將告知及請託之對象係被告乙○○、或被告丙○○，
      予以分別設計問題施測，亦有瑕疵。依據上開說明，本院爰不將上開測謊報告
      書採為對被告乙○○、丙○○論罪科刑之依據。另證人王景樂（中寮鄉公所社
      會課課長）於調查站應訊時，所證稱：「村長及村幹事均知道依規定無居住之
      事實者，不可申請核准全倒慰助金及租金等補助」等語，及在原審法院審理時
      ，證稱：「當初我們有開會，當時鄉長會議時表示，這部分查報完全授權村長
      跟村幹事處理，當初有做成會議紀錄」（原審八四頁）、「當時受災戶申請，
      以九二一地震前，戶籍有登記，且有實際居住在受災屋之現住戶，但書規定，
      戶籍沒在此處，但有實際居住事實，由受災戶自行切結，由村長證明後發給慰
      助金，當時全倒、半倒之認定，是授權給村長及村幹事查報，這是剛剛所述會
      議決定，受災戶有無實際居住之認定，內政部並無詳細規定，當時我們處理方
      式，以內政部之解釋，以受災戶自簽切結書，並交村長證明，我剛剛所述之條
      件都是必要的」、「．．．．．．當初龍岩村當初是由村長乙○○跟村幹事丙○○負責，他們當初程序上由村長及村幹事查報，並送到鄉公所，送到鄉公所
      後，我們則完成核章，並無實際勘查，然後則由財政課撥款」、「受災戶印領
      清冊是由財政課撥款所製作，讓受災戶蓋章之用，．．．．．．勘查表是由村
      長跟村幹事完成查報蓋完章送給我們的」各情（原審八四至八七頁），係就南
      投縣中寮鄉公所之處理之過程而為證述，其證述之部分內容如「受災戶自簽切
      結書，並交村長證明」部分，並係本件勘查之後所為之規定。其上開證詞，亦
      不足採為認定被告乙○○、丙○○二人確實知悉沈兆進僑居國外而不具備上開
      「實際居住」之要件，仍違反事實而為不實之勘查記載與認定之證據。
七、本案既查無確切之證據足以證明被告乙○○及丙○○二人確實知悉沈兆進不具備
    上開「實際居住」之要件，仍違反事實而為不實之勘查記載與認定，則其等二人
    上開所為，並無觸犯有貪污治罪條例第五條第一項第二款之利用職務上機會詐取
    財物罪、及刑法第二百十六條、第二百十三條之行使公務員公文書不實登載罪、
    以及刑法第二百十四條之使公務員登載不實罪等罪之犯罪故意可言。公訴人指訴
    明被告乙○○及丙○○二人觸犯上開各罪，其犯罪均屬不能證明，依據上開說明
    ，應為被告乙○○及丙○○二人均無罪之諭知。
丙、原審法院不察，仍為被告乙○○、丙○○、及甲○○三人有共同依據法令從事公
    務之人員利用職務上之機會詐取財物等犯行，尚有未合。是本案被告甲○○上訴
    否認犯罪雖無可採，但被告乙○○、丙○○、及甲○○三人上訴指摘原審判決不
    當，其等三人之上訴均有理由，應由本院將原審判決撤銷，改判被告乙○○、丙○○二人無罪。另就被告甲○○部分，審酌其犯罪動機、手段、所生危害、及犯
    罪後之態度等一切犯罪情狀，量處有期徒刑六月。又本案被告甲○○在本案發生
    之前並無任何前科紀錄，此有臺灣南投地方法院檢察署刑案資料查註紀錄表及本
    院被告甲○○全國前案紀錄表在卷可憑。被告甲○○現已七十歲，除有重聽情形
    外，並罹患糖尿病、氣喘積重狀態併肺感染等病症。其因受九二一地震之震災，
    房屋全倒，為與建住屋因一時失慮而罹刑典，犯罪後於偵、審期間亦向南投縣中
    寮鄉公所申請繳回冒領之賑災款項（惟南投縣中寮鄉公所函覆需待司法判決之後
    才受理），此有南投縣中寮鄉公所九十二年五月二十一日中鄉社字第○九二○○○六一六九號函在卷可稽（見原審卷宗第九八頁）。經此偵、審程序及刑罰之宣
    告後，應已足促其心知警惕而無再犯之虞，本院因認其所受之宣告刑以暫不執行
    為適當，爰併予宣告緩刑五年，用啟自新。被告甲○○在事實欄所載「收據」與
    「取款憑條」上所偽造之「沈兆進」簽名署押各一枚，均依法宣告沒收。
丁、據上論斷，應依刑事訴訟法第三百六十九條第一項前段、第三百六十四條、第二
    百九十九條第一項前段、第三百零一條、八十八年九月二十五日緊急命令第十一
    點第二項、刑法第二百十六條、第二百十條、第三百三十九條第一項、第二項、
    第五十五條、第五十六條、第二百十九條，判決如主文。
本案經檢察官丁○○到庭執行職務。
中      華      民      國      九十三  年      五      月      五      日
                                臺灣高等法院臺中分院刑事第三庭
                                      審判長法  官  陳  朱  貴
                                            法  官  胡  忠  文
                                            法  官  廖  柏  基
右正本證明與原本無異。
檢察官及被告甲○○均得上訴。
被告乙○○、丙○○不得上訴。
如不服本判決應於收受送達後十日內向本院提出上訴書狀，其未敘述上訴之理由者並
得於提起上訴後十日內向本院補提理由書（均須按他造當事人之人數附繕本）。
                                            書記官  詹  錫  朋
中      華      民      國      九十三  年      五      月      七      日
附錄條文
刑法第三百三十九條：
意圖為自己或第三人不法之所有，以詐術使人將本人或第三人之物交付者，處五年以
下有期徒刑、拘役或科或併科一千元以下罰金。
以前項方法得財產上不法之利益或使第三人得之者，亦同。
前二項之未遂犯罰之。
緊急命令第十一條第二項：
以詐欺、侵占、竊盜、恐嚇、搶奪、強盜或其他不正當之方法，取得賑災款項、物品
或災民之財物者，按刑法或特別刑法之規定，加重其刑至二分之一。
                                                                        Ａ
